最高法院刑事判決　　　　　　　　　　　　　　　八十八年度台上字第四一一四號
　　上　訴　人　甲○○　男
　　選任辯護人　李慶松律師
右上訴人因妨害自由案件，不服台灣高等法院台中分院中華民國八十八年五月四日第
二審判決（八十八年度上訴字第五八一號，起訴案號：台灣彰化地方法院檢察署八十
七年度偵字第二九五六號），提起上訴，本院判決如左：
    主  文
原判決撤銷，發回台灣高等法院台中分院。
    理  由
本件原判決認定上訴人甲○○因不滿原於彰化縣警察局和美分局任職刑事組小隊長之
姚文彬，於民國八十七年三月二十三日晚間，前往彰化縣伸港鄉什股村海邊其所經營
之鑫加坡海釣場，查緝其友人施錫添，擬伺機向姚文彬尋釁。同日二十一時四十五分
許，上訴人夥同友人駕車前往伸港鄉○○村○○路玉輝檳榔攤，適見姚文彬向古玉妹
探詢線索，即基於剝奪行動自由之犯意，獨自入攤，出手毆打姚文彬之下巴，並恫稱
要叫車上兄弟開槍，迫使姚文彬開車跟隨至伸港鄉○○村○○路二三九號之住處，並
要求姚文彬不再找其友人麻煩，以免惹禍上身，以非法方法剝奪姚文彬之行動自由。
至同日二十三時二十分許，姚文彬為求脫身，乃稱欲前往地方人士林其瑞住處，上訴
人即夥同有犯意聯絡之已成年不詳姓名者二人，於翌日（二十四日）零時三十分許，
隨同前往伸港鄉海尾村四十一之一號林其瑞住處，由上訴人及姚文彬二人進入，商談
約二十餘分鐘後步出。待上車時，上訴人即夥同該二留於車上之不詳姓名者共同毆打
姚文彬，加以打昏後，載至鑫加坡海釣場，以姚文彬之二副手銬予以銬住，復以鐵絲
綑綁，使其無法脫身，致受有眼皮、眼周圍表淺損傷，肘、前臂及腕擦傷等傷害，至
同日上午九時五十分許，始予釋放等情。因而撤銷第一審判決，改判論處上訴人共同
以非法方法剝奪人之行動自由罪刑，固非無見。
惟查刑法第一百三十五條第一項之妨害公務罪，係侵害國家法益之犯罪，以保護國家
公權力之執行為目的，而同法第三百零二條第一項之妨害自由罪，所保護之法益則係
被害人之身體、自由。二罪之罪質既不相同，故對於公務員依法執行職務時，以私行
拘禁或以其他非法方法，剝奪其行動之自由者，其妨害公務之行為，當非刑法第三百
零二條第一項妨害自由罪所得概括，應依想像競合之規定從一重處斷。原判決認定姚
文彬原任職彰化縣警察局和美分局刑事組小隊長，因赴上訴人經營之海釣場查緝施錫
添，招致上訴人不滿，適見姚文彬向古玉妹探詢線索，即基於剝奪行動自由之犯意，
予以毆打並迫使姚文彬開車前往其住處。如果無訛，則姚文彬既因查緝施錫添未著，
而向古玉妹探詢線索，似仍在執行職務之中，上訴人於斯時剝奪其行動自由，是否同
時觸犯妨害公務罪，即非無研求之餘地。復查刑事訴訟法第三百七十九條第十款所謂
依法應於審判期日調查之證據，不以具有認定犯罪事實能力之證據為限，即用以證明
證據憑信性之證據，亦包括在內。證人古玉妹於警訊證稱：「（上訴人）一下車見我
與姚文彬在一起，認為我向姚文彬檢舉案件，就叫其手下毀了我的檳榔攤玻璃等，並
出手毆打姚文彬左下巴，責問他為何到他魚塭，我很害怕就逃離現場，當時姚文彬已
被甲○○他們押在檳榔攤內了……」（見警局卷第四頁背面、第五頁正面）。於偵查
中則稱：「甲○○有無在檳榔攤跟姚文彬發生衝突，我當時不在場……」等語（見偵
查卷第三四頁正面），前後不盡相符。上訴人於原審辯稱古玉妹已將檳榔攤出租，不
再由其經營，當時並未在場目睹云云，已提出租賃契約及押租金之本票三張影本為證
（見原審卷第六三至六五頁），此與古玉妹證言之憑信性攸關，乃原審未加以調查，
亦未說明不予調查之理由，難謂無應於審判期日調查之證據而未予調查之違法。又原
判決認定上訴人迫使姚文彬至其住處後，姚文彬為求脫身，乃稱欲前往林其瑞住處，
上訴人即夥同有犯意聯絡之已成年不詳姓名者二人，隨同前往林其瑞住處，由上訴人
及姚文彬進入，商談約二十餘分鐘後步出。惟證人林其瑞於警訊、偵查及第一審證稱
：「姚文彬與甲○○三月二十四日凌晨至我家中找我泡茶、聊天，他們在我家中坐了
大約半小時就離去」、「當時我並未發覺他們有何異狀」，或稱：「……他們二人在
我家也沒什麼特殊動作，看起來二人還蠻好的」，或稱：「只有他們二人進來說要泡
茶，他們二人聊得很開心……」等語（見警局卷第六頁背面、第七頁正面，偵查卷第
三三頁，第一審卷第二七頁）。如果姚文彬前往林其瑞住處，係為求脫身，何以未適
時向林其瑞暗示或求助，而仍與上訴人相談甚歡；姚文彬係刑事組小隊長，其於此情
況下，是否全無脫身機會，原審未遑進一步調查，亦有可議。以上情形，或為上訴意
旨指摘所及，或為本院得依職權調查之事項。原判決既有違誤，應認有撤銷發回更審
之原因。
據上論結，應依刑事訴訟法第三百九十七條、第四百零一條，判決如主文。
中      華      民      國    八十八    年      七      月    二十九    日
                              最高法院刑事第十一庭
                                  審判長法官  陳  炳  煌
                                        法官  陳  正  庸
                                        法官  陳  世  雄
                                        法官  陳  東  誥
                                        法官  張  春  福
      右正本證明與原本無異
                                              書  記  官
中      華      民      國    八十八    年      八      月      三      日
                                                                        Ｔ
